---
title: "Pertemuan 67"
author: "Naswa Nabila Zahrani"
date: "2023-10-16"
output: html_document
---

## Packages

```{r}
library(ggplot2)
library(tsibble)
library(tseries)
library(MASS)
library(forecast)
library(TSA)
library(TTR)
library(aTSA)
library(graphics)
```

## Data Asli

```{r}
datak<-read.csv("https://raw.githubusercontent.com/naswa/MPDW/main/Pertemuan%205/Tesla%20Arima.csv",header=T)
data <- datak[,2]
data.ts<-ts(data)
```

```{r}
length(data)
```

### Eksplorasi Data

#### Plot Data Penuh

```{r}
plot.ts(data.ts, lty=1, xlab="waktu", ylab="value", main="Plot Data Close Saham")
```

Berdasarkan plot data deret waktu, terlihat bahwa data cenderung memiliki pola siklik dan tidak stasioner. Berdasarkan pola data, pembagian data latih dan data uji ditetapkan dengan proporsi 80%:20%.

#### Plot Data Latih

```{r}
datatrain<-data[1:105]
train.ts<-ts(datatrain)
plot.ts(train.ts, lty=1, xlab="waktu", ylab="value", main="Plot Data Train")
```

Berdasarkan plot data deret waktu pada data latih, terlihat bahwa data cenderung memiliki pola siklik tidak bergerak pada nilai tengah tertentu. Hal ini mengindikasikan bahwa data tidak stasioner dalam rataan.

#### Plot Data Uji

```{r}
datatest<-data[106:150]
test.ts<-ts(datatest)
plot.ts(test.ts, lty=1, xlab="waktu", ylab="Value", main="Plot Data Test")
```

### Uji Stasioneritas Data

#### Plot ACF

```{r}
acf(train.ts)
```

Berdasarkan plot ACF, terlihat bahwa plot ACF data menurun secara perlahan (*tails of slowly*). Hal ini juga menjadi indikasi bahwa data tidak stasioner dalam rataan

#### Uji ADF

```{r}
tseries::adf.test(train.ts)
```

$H_0$ : Data tidak stasioner dalam rataan

$H_1$ : Data stasioner dalam rataan

Berdasarkan uji ADF tersebut, didapat *p-value* sebesar 0.9406 yang lebih besar dari taraf nyata 5% sehingga tak tolak $H_0$ dan menandakan bahwa data tidak stasioner dalam rataan. Hal ini sesuai dengan hasil eksplorasi menggunakan plot time series dan plot ACF, sehingga ketidakstasioneran model kedepannya harus ditangani

#### Plot Box-Cox

```{r}
index <- seq(1:105)
bc = boxcox(train.ts~index, lambda = seq(-1,1,by=0.01))
#Nilai Rounded Lambda
lambda <- bc$x[which.max(bc$y)]
lambda
#SK
bc$x[bc$y > max(bc$y) - 1/2 * qchisq(.95,1)]
```

Plot Boxcox menunjukkan nilai *rounded value* ($\lambda$) optimum sebesar **0.63** dan pada selang kepercayaan 95% nilai memiliki batas bawah **-1.00** dan batas atas **1.00**. Selang tersebut memuat nilai satu sehingga dapat dikatakan bahwa data stasioner dalam ragam.

### Penanganan Ketidakstasioneran Data

```{r}
train.diff<-diff(train.ts,differences = 2) 
plot.ts(train.diff, lty=1, xlab="waktu", ylab="Data Difference 1 Saham", main="Plot Difference Saham")
```

Berdasarkan plot data deret waktu, terlihat bahwa data sudah stasioner dalam rataan ditandai dengan data bergerak pada nilai tengah tertentu (tidak terdapat trend ataupun musiman pada data)

#### Plot ACF

```{r}
acf(train.diff)
```

Berdasarkan plot tersebut, terlihat bahwa plot ACF cuts off pada lag ke 1. Hal ini menandakan data sudah stasioner dalam rataan dan ketidakstasioneran data telah berhasil tertangani.

#### Uji ADF

```{r}
tseries::adf.test(train.diff)
```

$H_0$ : Data tidak stasioner dalam rataan

$H_1$ : Data stasioner dalam rataan

Berdasarkan uji ADF tersebut, didapat *p-value* sebesar 0.01 yang lebih kecil dari taraf nyata 5% sehingga tolak $H_0$ atau data stasioner dalam rataan. Hal ini sesuai dengan hasil eksplorasi menggunakan plot time series dan plot ACF, sehingga dalam hal ini ketidakstasioneran data sudah berhasil ditangani dan dapat dilanjutkan ke pemodelan

### Identifikasi Model

#### Plot ACF

```{r}
acf(train.diff)
```

Berdasarkan plot tersebut, terlihat bahwa plot ACF cenderung *cuts off* pada lag ke 1, sehingga jika plot PACF dianggap *tails of*, maka model tentatifnya adalah ARIMA(0,2,1).

#### Plot PACF

```{r}
pacf(train.diff)
```

Berdasarkan plot tersebut, terlihat bahwa plot PACF cenderung *cuts off* pada lag ke 1, sehingga jika plot ACF dianggap *tails of*, maka model tentatifnya adalah ARIMA(1,2,0).

Jika baik plot ACF maupun plot PACF keduanya dianggap tails of, maka model yang terbentuk adalah ARIMA(1,2,1)

#### Plot EACF

```{r}
eacf(train.diff)
```

Identifikasi model menggunakan plot EACF dilakukan dengan melihat ujung segitiga pada pola segitiga nol. Dalam hal ini model tentatif yang terbentuk adalah ARIMA(2,2,2) dan ARIMA(2,2,3).

### Pendugaan Parameter Model Tentatif

#### ARIMA(0,2,1)

```{r}
model1.da=Arima(train.diff, order=c(0,2,1),method="ML")
summary(model1.da) #AIC=908.82
lmtest::coeftest(model1.da) #seluruh parameter signifikan
```

#### ARIMA(1,2,0)

```{r}
model2.da=Arima(train.diff, order=c(1,2,0),method="ML")
summary(model2.da) #AIC=948.66 
lmtest::coeftest(model2.da) #seluruh parameter signifikan
```

#### ARIMA(1,2,1)

```{r}
model3.da=Arima(train.diff, order=c(1,2,1),method="ML")
summary(model3.da) #AIC=861.97  
lmtest::coeftest(model3.da) #seluruh parameter signifikan
```

#### ARIMA(2,2,2)

```{r}
model5.da=Arima(train.diff, order=c(2,2,2),method="ML")
summary(model5.da) #AIC=785.36 
lmtest::coeftest(model5.da) #terdapat parameter tidak signifikan
```

#### ARIMA(2,2,3)

```{r}
model6.da=Arima(train.diff, order=c(2,2,3),method="ML")
summary(model6.da) #AIC=767.86
lmtest::coeftest(model6.da) #terdapat parameter tidak signifikan
```

Berdasarkan pendugaan parameter di atas, nilai AIC terkecil dimiliki oleh model ARIMA(2,2,3) dan ARIMA (2,2,2) parameter model yang seluruhnya signifikan adalah ARIMA(2,2,2)  sehingga model yang dipilih adalah model ARIMA(2,2,2).

### Analisis Sisaan

Model terbaik hasil identifikasi kemudian dicek asumsi sisaannya. Sisaan model ARIMA harus memenuhi asumsi normalitas, kebebasan sisaan, dan kehomogenan ragam. Diagnostik model dilakukan secara eksplorasi dan uji formal.

#### Eksplorasi Sisaan

```{r}
#Eksplorasi 
sisaan.da <- model5.da$residuals 
par(mfrow=c(2,2)) 
qqnorm(sisaan.da) 
qqline(sisaan.da, col = "blue", lwd = 2) 
plot(c(1:length(sisaan.da)),sisaan.da) 
acf(sisaan.da) 
pacf(sisaan.da) 
par(mfrow = c(1,1))
```

Berdasarkan plot kuantil-kuantil normal, secara eksplorasi ditunjukkan sisaan menyebar normal ditandai dengan titik titik yang cenderung mengikuti garis $45^{\circ}$. Kemudian dapat dilihat juga lebar pita sisaan yang cenderung tidak sama menandakan bahwa sisaan memiliki ragam yang heterogen. Plot ACF dan PACF sisaan ARIMA(2,2,2) juga  signifikan pada 20 lag awal yang menandakan tidak saling bebas. Kondisi ini akan diuji lebih lanjut dengan uji formal.

#### Uji Formal

```{r}
#1) Sisaan Menyebar Normal 
ks.test(sisaan.da,"pnorm")  #tak tolak H0 > sisaan menyebar normal
```

Selain dengan eksplorasi, asumsi tersebut dapat diuji menggunakan uji formal. Pada tahapan ini uji formal yang digunakan untuk normalitas adalah uji Kolmogorov-Smirnov (KS). Hipotesis pada uji KS adalah sebagai berikut.

$H_0$ : Sisaan menyebar normal

$H_1$ : Sisaan tidak menyebar normal

Berdasarkan uji KS tersebut, didapat *p-value* sebesar 0.0000000000000 yang kurang dari taraf nyata 5% sehingga tolak $H_0$ dan menandakan bahwa sisaan tidak menyebar normal. Hal ini sesuai dengan hasil eksplorasi menggunakan plot kuantil-kuantil normal.

```{r}
#2) Sisaan saling bebas/tidak ada autokorelasi 
Box.test(sisaan.da, type = "Ljung")  #tak tolak H0 > sisaan saling bebas
```

Selanjutnya akan dilakukan uji formal untuk kebebasan sisaan menggunakan uji Ljung-Box. Hipotesis yang digunakan adalah sebagai berikut.

$H_0$ : Sisaan saling bebas

$H_1$ : Sisaan tidak tidak saling bebas

Berdasarkan uji Ljung-Box tersebut, didapat *p-value* sebesar 0.3271 yang lebih besar dari taraf nyata 5% sehingga tak tolak $H_0$ dan menandakan bahwa sisaan saling bebas. Hal ini berbeda dengan eksplorasi.

```{r}
#3) Sisaan homogen 
Box.test((sisaan.da)^2, type = "Ljung")  #tak tolak H0 > sisaan homogen
```

Hipotesis yang digunakan untuk uji kehomogenan ragam adalah sebagai berikut.

$H_0$ : Ragam sisaan homogen

$H_1$ : Ragam sisaan tidak homogen

Berdasarkan uji Ljung-Box terhadap sisaan kuadrat tersebut, didapat *p-value* sebesar 0.8534 yang kurang dari taraf nyata 5% sehingga tak tolak $H_0$ dan menandakan bahwa ragam sisaan  homogen.

```{r}
#4) Nilai tengah sisaan sama dengan nol 
t.test(sisaan.da, mu = 0, conf.level = 0.95)  #tak tolak h0 > nilai tengah sisaan sama dengan 0
```

Terakhir, dengan uji-t, akan dicek apakah nilai tengah sisaan sama dengan nol. Hipotesis yang diujikan sebagai berikut.

$H_0$ : nilai tengah sisaan sama dengan 0

$H_1$ : nilai tengah sisaan tidak sama dengan 0

Berdasarkan uji-ttersebut, didapat *p-value* sebesar 0.7462 yang lebih besar dari taraf nyata 5% sehingga tak tolak $H_0$ dan menandakan bahwa nilai tengah sisaan sama dengan nol. 

### Peramalan

Peramalan dilakukan menggunakan fungsi `forecast()` . Contoh peramalan berikut ini dilakukan untuk 30 hari ke depan.

```{r}
#---FORECAST---#
ramalan.da <- forecast::forecast(model3.da, h = 15) 
ramalan.da
data.ramalan.da <- ramalan.da$mean
plot(ramalan.da)
```

Berdasarkan hasil plot ramalan di atas, dapat dilihat bahwa ramalan ARIMA(2,2,2) sedikit fluktuatif. Selanjutnya, dapat dicari nilai akurasi antara hasil ramalan dengan data uji sebagai berikut.

```{r}
pt_1 <- train.ts[105] #nilai akhir data latih
hasil.forc.Diff <- data.ramalan.da
hasil <- diffinv(hasil.forc.Diff, differences = 1) + pt_1
#has.1 sama hasilnta dengan: cumsum(c(pt_1,hasil.forc.Diff))
ts.plot(train.ts,hasil)
```

```{r}
perbandingan.da<-matrix(data=c(head(test.ts, n=15), hasil[-1]),
                     nrow = 15, ncol = 2)
colnames(perbandingan.da)<-c("Aktual","Hasil Forecast")
perbandingan.da
accuracy(ts(hasil[-1]), head(test.ts, n=15))
```
Nilai MAPE yang diperoleh adalah 26% sehingga ini merupakan nilai MAPE yang kurang baik. Nilai MAPE yang baik berkisar kecil dari 10%.