---
title: "Pertemuan 5"
author: "Naswa Nabila Zahrani"
date: "2023-10-01"
output: html_document
---

```{r}
library(ggplot2)
library(tsibble)
library(tseries)
library(MASS)
```

## Stasioner dalam Rataan dan Ragam

Pada dasarnya, pembangkitan data ARIMA akan menghasilkan data yang stasioner dalam rataan dan ragam karena akan mengikuti fungsi *default*-nya yang mengikuti pembangkitan bilangan acak normal dengan `mean=0` dan `ragam=1` .

```{r}
library("rio")
datal <- import("https://raw.githubusercontent.com/naswa/MPDW/main/Pertemuan%205/Tesla%20Arima.csv")
stas <- ts(datal$Close)
stas
```

### Plot *Time Series*

```{r}
plot_stas <- stas |> as_tsibble() |> 
  ggplot(aes(x = index, y = value)) + geom_line() + theme_bw() +
  xlab("Obs") + ylab("Nilai")
plot_stas
mean(stas)
```

Plot deret waktu di atas menunjukkan bahwa data tidak stasioner dalam rataan dan tidak stasioner dalam ragam.

### Plot ACF

```{r}
acf(stas)
```

Berdasarkan plot ACF, terlihat bahwa plot ACF pada data tersebut cenderung *tails off* dan  data belum stasioner ketikan grafik terlihat meluruh secara melambat menuju 0.

### Uji ADF

```{r}
tseries::adf.test(stas)
```

$H_0$ : Data tidak stasioner dalam rataan

$H_1$ : Data stasioner dalam rataan

Berdasarkan uji ADF tersebut, didapat *p-value* sebesar 0.9295 yang lebih besar dari taraf nyata 5% sehinggatak tolak $H_0$ dan menandakan bahwa data tidak stasioner dalam rataan. Hal ini sesuai dengan hasil eksplorasi menggunakan plot time series dan plot ACF.

### Plot Box-Cox

```{r}
index <- seq(1:150)
bc = boxcox(stas~index, lambda = seq(0,1,by=0.01))
#Nilai Rounded Lambda
lambda <- bc$x[which.max(bc$y)]
lambda
#SK
bc$x[bc$y > max(bc$y) - 1/2 * qchisq(.95,1)]
```

Gambar di atas menunjukkan nilai *rounded value* ($\lambda$) optimum sebesar **1** dan pada selang kepercayaan 95% nilai memiliki batas bawah **0.48** dan batas atas **1**. Selang tersebut  memuat nilai satu sehingga dapat dikatakan bahwa data  stasioner dalam ragam.

### Partisi Data

#### Bagian 1

```{r}
dt_stas1 <- stas[1:127] |> ts()
mean(dt_stas1)
var(dt_stas1)
```

#### Plot Time Series

```{r}
dt_stas1 |> as_tsibble() |> 
  ggplot(aes(x = index, y = value)) +
  geom_line() + theme_bw() +
  xlab("Obs") + ylab("Nilai")
```

Plot deret waktu di atas menunjukkan bahwa data tidak stasioner dalam rataan, ditandai dengan data yang tidak menyebar di sekitar nilai tengahnya dan tidak stasioner dalam ragam, ditandai dengan lebar pita yang cenderung tidak sama.

#### Plot ACF

```{r}
acf(dt_stas1)
```

Berdasarkan plot ACF, terlihat bahwa plot ACF pada data tersebut cenderung *tails off* dan data belum stasioner ketikan grafik terlihat meluruh secara melambat menuju 0.

#### Uji ADF

```{r}
tseries::adf.test(dt_stas1)
```

$H_0$ : Data tidak stasioner dalam rataan

$H_1$ : Data stasioner dalam rataan

Berdasarkan uji ADF tersebut, didapat *p-value* sebesar 0.8719 yang lebih besar dari taraf nyata 5% sehingga tak tolak $H_0$ dan menandakan bahwa data tidak stasioner dalam rataan. Hal ini sesuai dengan hasil eksplorasi menggunakan plot time series dan plot ACF.

#### Plot Boxcox

```{r}
index <- seq(1:127)
bc = boxcox(dt_stas1~index, lambda = seq(-2,4,by=1))
#Nilai Rounded Lambda
lambda <- bc$x[which.max(bc$y)]
lambda
#SK
bc$x[bc$y > max(bc$y) - 1/2 * qchisq(.95,1)]
```

Gambar di atas menunjukkan nilai *rounded value* ($\lambda$) optimum sebesar **0.1818182** dan pada selang kepercayaan 95% nilai memiliki batas bawah **-0.90909091** dan batas atas **1.33333333**. Selang tersebut memuat nilai satu sehingga dapat dikatakan bahwa data bangkitan stasioner dalam ragam.

#### Bagian 2

```{r}
dt_stas2 <- stas[1:140] |> ts()
mean(dt_stas2)
var(dt_stas2)
```

#### Plot Time Series

```{r}
dt_stas2 |> as_tsibble() |> 
  ggplot(aes(x = index, y = value)) +
  geom_line() + theme_bw() +
  xlab("Obs") + ylab("Nilai")
```

Plot deret waktu di atas menunjukkan bahwa data tidak stasioner dalam rataan, ditandai dengan data yang tidak menyebar di sekitar nilai tengahnya dan tidak stasioner dalam ragam, ditandai dengan lebar pita yang cenderung tidak sama.

#### Plot ACF

```{r}
acf(dt_stas2)
```

Berdasarkan plot ACF, terlihat bahwa plot ACF pada data tersebut cenderung *tails off* dan data belum stasioner ketikan grafik terlihat meluruh secara melambat menuju 0.

#### Uji ADF

```{r}
adf.test(dt_stas2)
```

$H_0$ : Data tidak stasioner dalam rataan

$H_1$ : Data stasioner dalam rataan

Berdasarkan uji ADF tersebut, didapat *p-value* sebesar 0.9126 yang lebih besar dari taraf nyata 5% sehingga tak tolak $H_0$ dan menandakan bahwa data tidak stasioner dalam rataan. Hal ini sesuai dengan hasil eksplorasi menggunakan plot time series dan plot ACF.

#### Plot Boxcox

```{r}
index <- seq(1:140)
bc = boxcox(dt_stas2~index, lambda = seq(-2,6,by=0.01))
#Nilai Rounded Lambda
lambda <- bc$x[which.max(bc$y)]
lambda
#SK
bc$x[bc$y > max(bc$y) - 1/2 * qchisq(.95,1)]
```

Gambar di atas menunjukkan nilai *rounded value* ($\lambda$) optimum sebesar **0.13** dan pada selang kepercayaan 95% nilai memiliki batas bawah **-0.71** dan batas atas **1.02**. Selang tersebut memuat nilai satu sehingga dapat dikatakan bahwa data stasioner dalam ragam.
